臺灣臺中地方法院民事判決　94年度保險字第18號
　　原　　　告　乙○○
　　訴訟代理人　劉北元律師
　　被　　　告　國泰人壽保險股份有限公司
　　法定代理人　甲○○
　　訴訟代理人　吳光陸律師
　　複　代理人　廖瑞鍠律師
上當事人間請求給付保險金事件，本院於94年7月7日言詞辯論終
結，判決如下：
    主      文
原告之訴駁回。
訴訟費用由原告負擔。
    事實及理由
壹、原告主張：一、兩造簽訂國泰旅行平安保險契約，其中保險
    金額為新台幣（下同）1500萬元，及附加醫療傷害保險每次
    傷害醫療保險金限額為150萬元，保險種類為旅行，目的地
    為大陸，保險期間則自民國（下同）92年4月30日零時30分
    起計10日。系爭保險契約條款第6條並約定，被保險人即原
    告於系爭契約有效期間內遭受同條款第2條約定之意外傷害
    事故，自意外傷害事故發生之日起180日以內致成附表所列
    28項殘廢程度之一者，被告應給付殘廢保險金，其金額按該
    表所列之給付比例計算。二、原告係於台中市○○路經營古
    董生意，於92年4月30日清晨，自住家出發欲前往大陸，而
    先至位於台中市○○路之辦公室拿取旅行所需文件及物品，
    孰料，於抵達辦公室時，遭尾隨之訴外人林萬益挾持進入辦
    公室，並遭其以槍枝射擊腿部，致原告左右腿受傷，經送中
    國醫藥大學附設醫院急救，並進行多次手術，右腿已痊癒（
    其後於94年6月16日言詞辯論時更正陳述為：尚未痊癒），
    而左腿則無法痊癒，終因合併慢性骨髓炎（即細菌感染），
    被迫接受左腿膝下截肢手術。三、原告於痊癒後，向被告請
    求給付意外或旅行平安保險第三級殘廢保險金共825萬元，
    惟被告以旅程未開始及原告殘廢之結果非於前開所約定之意
    外傷害事故發生後180日以內發生為由而拒絕理賠。因醫療
    保險金原請求被告給付75萬元，減縮後為300550元，故被告
    應給付原告之保險金合計為0000000元，爰依系爭保險契約
    之法律關係請求被告給付前開保險金及其法定遲延利息。四
    、對被告抗辯之陳述：（一）旅行期間及準備旅行期間所發
    生之意外事故，均在理賠範圍內。蓋１、當日原告原擬從家
    中出發，至辦公室取相關文件物品後赴機場搭機，以商務之
    角度而言，不得謂系爭旅程尚未開始，況系爭保險契約中對
    於旅程開始並無明確之定義，則以進行旅程為目的之活動應
    已可視為旅程之開始。再者，依保險法第54條第2項規定保
    險契約之解釋應探求當事人之真意，不得拘泥於所用之文字
    ；如有疑義，以作有利於被保險人之解釋為原則。２、按最
    高法院84年台再字第132號判決可知所謂旅行期間包括準備
    旅遊期間及實際旅遊期間，均應在旅行平安險之承保範圍。
    所謂準備旅行期間，參酌最高法院之詮釋，認旅行平安險因
    旅行在外，較居家欠缺平安保障所設，則被保險人為準備實
    際進行旅遊而離開家時，應已進入旅行平安險所承保之「較
    居家欠缺平安保障」之期間。原告在事故發生當日，係預定
    搭乘長榮航空公司上午9時30分之班機赴香港轉往大陸（其
    後於94年6月16日言詞辯論時，更正陳述為：當時係欲搭澳
    門航空至澳門再轉往大陸，並非搭機至香港再轉往大陸）。
    以一般機場國外航班報到時間約需提早2小時，加上台中至
    中正機場之交通行程約2小時30分左右，故原告為先至辦公
    室拿取旅行所需文件物品後趕赴機場，於清晨3時許離開居
    家，甚為合理，顯已進入準備旅遊期間。（二）前開180日
    之日數限制，乃保險公司圖自己之便所增加之理賠限制，在
    因果關係之考量上，若被保險人之死殘結果確為意外事故所
    致，保險公司以此拒賠，顯失公平。蓋保險法第131條中並
    無180之規定，顯然保險公司以保險法所無之規定限制被保
    險人依保險法所享之權利，依保險法第54條之1規定應屬無
    效。況該限制純為技術性規定，並無醫學及精算上之依據，
    且保險公司並未因增加180日之限制而在保險費之精算上降
    低保險費。且意外事故發生後，被保險人無不努力救治自己
    ，而該日數之限制，無異於令被保險人在180日內必須在停
    止救治或放棄保險理賠間作一抉擇。故前揭限制實已剝奪被
    保險人之身體權，且亦侵犯憲法上之基本人權。另強制汽車
    責任保險單條款第21條第3項有關180日之限制，亦於91年7
    月23日修正時將之刪除，益可證前揭日數之限制確屬不公平
    條款。又按最高法院見解，系爭條款之規定旨在推定因果關
    係，即若保險事故發生後180日內被保險人發生死殘結果，
    即推定事故與死殘結果有因果關係，換言之，若死殘結果未
    發生在180日內，被保險人基於推定之效果，仍非不可舉證
    證明意外事故與死殘結果間之因果關係，而非視為無因果關
    係。倘認系爭保險契約中前開180日之限制約定為有效，且
    原告截肢不符合該條件之約定，惟原告自受槍擊事故後，在
    中國醫藥大學附設醫院接受治療，左踝關節一直存在顯著運
    動障礙，不良於行，顯見原告至少在事故後180日內已構成
    系爭保險契約「殘廢程度與保險給附表」第4級第18項之內
    容，被告至少亦應給付比例百分之三十五之殘廢保險金577
    萬5千元。況由被告所提之被證七中國醫藥大學附設醫院用
    函，可證明原告確有截肢之必要。（三）對被告於94年6月
    16日所提民事準備書狀一被證二、三、四警察局偵訊筆錄、
    被證六診斷證明書、被證七中國醫藥大學附設醫院用函，被
    證八門診病歷紀錄形式上真正不爭執；但被證二筆錄製作日
    期是在本案發生之前，與本案無關，被證四中林萬益提及本
    件原告拿武士刀要砍他的部分不實在，被證六物理治療部分
    及被證八則均係斷章取義等語。並聲明：（一）被告應給付
    原告0000000元，及自起訴狀繕本送達翌日即94年4月22日起
    至清償日止，按年利率百分之十計算之利息。（二）訴訟費
    用由被告負擔。
貳、被告則以：一、原告非在旅行期間發生意外事故，為兩造所
    不爭執之事實，原告並無給付義務。並否認原告所主張「準
    備旅行期間發生之危險」，亦在系爭保險範圍。且原告自承
    事故發生當日原欲自中正機場經香港轉機前往廈門，惟經被
    告多次要求均未能提出機票、旅遊契約等相關旅行文件為據
    如何能證明其確有旅行計畫？原告雖提出機票為證證明系爭
    意外事故係於準備旅遊期間所發生，然依原告提供給被告之
    旅行業代收轉付收據觀之，其日期為92年4月30日，惟該日
    凌晨原告已發生事故，足見此係事後製造。又依原告所提台
    灣南投地方法院93年度重訴字第1號判決書第2頁事實欄所示
    ，原告係與林萬益談判時因言語不合而遭受槍傷，不惟非在
    「旅遊期間」發生事故，且非「準備」赴旅遊期間發生之危
    險。二、縱認原告係「準備」赴旅遊期間受傷，然事故發生
    是否由於外來、突發之意外非無疑義。原告應就其主張為意
    外事故負舉證責任。且原告未於旅行前一日打包行李，反於
    凌晨3點始從太平市家中至台中市○○路辦公室整理文件、
    物品，實不合理。而原告之資力非無力清償所積欠林萬益之
    款項，又焉有債主於非營業時間前往營業處所討債，並與原
    告不期而遇，原告既知加害人為林萬益，為何未提出傷害告
    訴；況原告於系爭事故發生前一日之92年4月29日密集向遠
    雄、安泰公司及被告投保高達4000萬元之旅行平安險，連同
    先前已投保之意外險高達7825萬元，本件是否為意外事故，
    並非無疑。三、原告之截肢係自行要求，並非槍傷必然之結
    果。原告就診之中國醫藥大學附設醫院主治醫師陳英豪表示
    ：「病人（即原告）截肢之原因並非骨髓炎而是傷及交感神
    經造成疼痛症候群，因此症候群發作起來會引起全身不適，
    會引起噁心嘔吐難耐，．．．用截肢這種方法來治療，其治
    癒率有六至七成，．．．我認為只要還有三成機會治癒，我
    就認為沒有截肢的必要．．．」，原告竟不願意配合繼續治
    療而前往澄清醫院「主動」要求截肢，故其殘廢結果與其遭
    受意外傷害間並無相當因果關係，被告自無理賠之義務。四
    、依系爭保險契約條款規定，須事故發生之日起180日內所
    生之殘廢，被告始應理賠。原告於92年4月30日發生事故，
    至93年4月3日在澄清醫院截肢，其時間已超過180日，依前
    開契約條款，被告自無責任。況意外傷害事故致成殘廢之事
    實認定，應以其間具有相當因果關係存在，作為保險金給付
    之要件，揭諸以往保險判例及現行業界實務，有關因果關係
    之認定均多採用「近因原則」。而該日數限制實因意外事故
    致成殘廢之事實，倘無法於事故發生後一定之時日內確定者
    ，則其後之致成殘廢是否該意外傷害事故所致，將有查證上
    之困難，因而必須訂立時限，俾免糾葛。我國目前「傷害保
    險單示範條款」、「旅行平安保險單示範條款」及「團體傷
    害保險單示範條款」對於殘廢保險金之給付，均有該日數限
    制之規定。本件旅行平安保險契約條款係奉財政部核准之示
    範條款訂定，原告指該限制不合理，應不足採。至原告援用
    強制汽車責任保險之約定核與本件不同，原告比附援引容有
    誤會，蓋強制汽車責任險為政府政策性之保險，為提供交通
    事故受害人基本之保障，修正刪除該日數限制實為政策性之
    目的。五、依系爭保險契約第8條第1項第2、3款之規定，被
    告就被保險人之故意行為、犯罪行為所致之殘廢，並不負理
    賠責任。而依被告所提被證四之筆錄可知，原告曾拿武士刀
    殺林萬益，林萬益始開槍，故原告受系爭傷害係因其犯罪行
    為及故意行為所致，而事後截肢亦係其自己要求，屬故意行
    為，被告均無理賠之責任。六、原告未依據該傷害醫療保險
    金給付附加條款第1條之約定提出醫療費用明細或收據正本
    等證明文件，就實支醫療費用不能證明，其逕自請求傷害醫
    療保險金之給付為無理由等語，資為抗辯。並聲明：（一）
    原告之訴駁回。（二）訴訟費用由原告負擔。
參、兩造不爭之事實
一、兩造簽訂國泰旅行平安保險契約，保險金額為1500萬元，及
    附加醫療傷害保險每次傷害醫療保險金限額為150萬元，保
    單號碼為0000000000，保險種類為旅行，目的地為大陸，保
    險期間則自92年4月30日零時30分起計10日。系爭保險契約
    條款第6條並約定，被保險人即原告於系爭契約有效期間內
    遭受同條款第2條約定之意外傷害事故，自意外傷害事故發
    生之日起180日以內致成附表所列28項殘廢程度之一者，被
    告應給付殘廢保險金，其金額按該表所列之給付比例計算。
二、系爭保險契約除平安保險單及保險契約條款外，別無其他文
    件資料為系爭保險契約之內容。
三、原告住台中縣太平市○○路58號，係於台中市○○路經營古
    董生意。原告於92年4月30日清晨，在台中市○○路之辦公
    室，遭訴外人林萬益以槍枝射擊腿部，致原告左右腿受傷，
    經送中國醫藥大學附設醫院急救，並進行多次手術。
四、若被告需負給付系爭保險金之責任，則原告左腿截肢所受殘
    廢等級為第3級，依保險金給付比例為百分之五十，被告需
    給付原告意外殘廢保險金750萬元。
五、原告曾向被告聲請意外殘廢保險金，經被告以非旅行期間之
    事故且非於事故日後180日內所致殘廢為由，而拒絕理賠。
六、被告係於94年4月21日收受本件起訴狀繕本。
肆、得心證之理由
一、查前開兩造不爭之事實，既為兩造所不爭，並有人身意外傷
    害保險費收據、國泰旅行平安保險單、國泰旅行平安保險契
    約條款、中國醫藥大學附設醫院診斷證明書、通知書、台灣
    南投地方法院93年度重訴字第1號刑事判決、本院送達證書
    在卷可證，自堪信為真實。
二、按主張法律關係存在之當事人，須就該法律關係發生所須具
    備之特別要件，負舉證之責任。而此特別要件之具備，苟能
    證明間接事實並據此推認要件事實雖無不可，並不以直接證
    明者為限，惟此經證明之間接事實與要件事實間，須依經驗
    法則足以推認其因果關係存在者，始克當之。倘負舉證責任
    之一方所證明之間接事實，尚不足以推認要件事實，縱不負
    舉證責任之一方就其主張之事實不能證明或陳述不明、或其
    舉證猶有疵累，仍難認負舉證責任之一方已盡其舉證責任，
    自不得為其有利之認定（最高法院91年度台上字第1613號判
    決參照）。次按旅行平安保險，其性質乃為分散被保險人於
    旅行期間因旅行意外所致之死亡、殘廢、身體傷害醫療費用
    之危險而為之保險，其保險範圍限於旅行期間所發生之旅行
    意外，並非保險契約有效期間內發生之意外事故，保險人均
    應負理賠責任。查依系爭國泰旅行平安保險契約條款第四條
    有關交通工具延誤延長保險期間之約定，及系爭國泰旅行平
    安保險單、人身意外傷害保險費收據均載明保險種類係旅行
    、目的地係國外（大陸）等情觀之，旅行平安保險所承保者
    ，乃旅行期間所發生之旅行意外至為明顯（最高法院94年度
    台上字第64號、85年度台上字第356號、84年度台上字第157
    3號判決可供參考）。查原告係住台中縣太平市○○路58號
    ，於台中市○○路經營古董生意；及原告於92年4月30日清
    晨，在台中市○○路之辦公室，遭訴外人林萬益以槍枝射擊
    腿部，致原告受前開傷害，業如前述，則系爭事故之發生，
    並非於旅行期間所發生之旅行意外，應可認定。從而，系爭
    事故雖係於系爭保險契約有效期間內發生之事故，但並非旅
    行期間所發生之旅行意外，則依前開說明，原告依系爭保險
    契約請求被告給付前開保險金，自屬無據。
三、綜上所述，原告未舉證證明系爭保險事故之發生，亦即原告
    無法證明其係於旅行期間發生旅行意外之事故，則其依保險
    契約請求被告給付前開保險金，即為無理由，應予駁回。
四、本件事證已臻明確，兩造所為之其他主張，陳述並所提之證
    據，經審酌後，認均與本件之結論無礙，不再一一論述，併
    予敘明。
伍、訴訟費用負擔之依據：民事訴訟法第第七十八條。
中　　華　　民　　國　　94　　年　　7　　 月　　21　　日
                  民事第三庭    法  官  陳卿和
正本係照原本作成。
如對本判決上訴，須於判決送達後20日內向本院提出上訴狀。
中　　華　　民　　國　　94　　年　　7　　 月　　21　　日
                                書記官  紀俊源
